臺灣高雄地方法院刑事判決
111年度易字第54號
公  訴  人  臺灣高雄地方檢察署檢察官
被      告  黃忍盡


選任辯護人  郭季榮律師
上列被告因竊佔案件，經檢察官提起公訴（110年度偵字第7773
號），本院判決如下：
    主  文
黃忍盡犯竊佔罪，處拘役肆拾日，如易科罰金，以新臺幣壹仟元
折算壹日，未扣案之犯罪所得新臺幣貳拾肆萬玖仟參佰參拾參元
沒收，於全部或一部不能沒收或不宜執行沒收時，追徵其價額。
    事  實
一、黃忍盡為「全益興企業行」前任負責人（民國108年3月27日
    變更登記），該公司係以噴砂加工為業，並於高雄市大寮區
    設有噴砂油漆工廠，又噴砂作業需架設門形天車軌道，之前
    因部分軌道（含軌道左右各一之L型鐵條）占有張簡瑟量所
    有之高雄市○○區○○○段0000地號土地（下稱上開土地，重測
    前為新庄段864地號）約2.15平方公尺，經張簡瑟量於102年
    3月間對黃忍盡提起請求返還土地之民事訴訟（下稱前案）
    ，兩造於102年11月26日以102年度鳳簡字第339號和解成立
    ，和解成立內容為黃忍盡於103年2月26日前將上開土地騰空
    返還，並給付新臺幣（下同）2萬5000元予張簡瑟量。黃忍
    盡於103年間拆除軌道（含軌道左右各一之L型鐵條）後，明
    知上開土地為張簡瑟量所有，竟意圖為自己不法之利益，基
    於竊佔之犯意，自107年10月、11月間，未經張簡瑟量之同
    意，擅自在上開土地之相同位置架設天車軌道（含軌道左右
    各一之L型鐵條，面積約2.58平方公尺），以此方式竊佔張
    簡瑟量之上開土地。嗣經張簡瑟量於108年9月15日前往查看
    ，而悉上情。
二、案經張簡瑟量訴由高雄市政府警察局林園分局報告臺灣高雄
    地方檢察署檢察官偵查起訴。
    理  由
一、證據能力：
    本判決所引用之證據資料（詳後引用之各項證據），其中係
    屬傳聞證據部分，縱無刑事訴訟法第159條之1至第159條之4
     或其他規定之傳聞證據例外情形，亦因被告黃忍盡及其辯
    護人於準備程序中同意有證據能力（院二卷第30至31頁），
    且被告及其辯護人、檢察官均未於言詞辯論終結前，就證據
    能力聲明異議，依刑事訴訟法第159 條之5 第2 項規定，視
    為同意作為證據使用；本院審酌卷內並無事證顯示各該陳述
    之作成時、地與週遭環境，有何致令陳述內容虛偽、偏頗之
    狀況後，亦認為適當，依刑事訴訟法第159 條之5 之規定，
    為傳聞法則之例外，應有證據能力。　　
二、告訴人張簡瑟量另主張被告有在上開土地之「地表下」施作
    「水泥基座」部分，不在本案起訴範圍，分述如下：
㈠告訴人張簡瑟量於偵查中主張，被告除有在上開土地上再次施
  作天車軌道外，亦有在上開土地之「地表下」施作「水泥基座
  」，並提出水泥基座佔用推測圖推測面積約為13.5平方公尺（
  偵二卷第61頁、第75頁）。
㈡而被告於111年3月31日準備程序中雖供稱：我於107年10月、11
  月間，與本案施作天車軌道差不多同一個時期施作「水泥基座
  」，目的是為了讓天車軌道穩固等情（院二卷第27頁）。然本
  院於111年5月5日前往上開土地履勘時，被告之子黃兆永供稱
  ：水泥基座是很早以前就有的，我們103年拆的部分只有拆地
  表上的天車軌道一小塊及該軌道左右各一的L型鐵條，本案107
  年重新架設的部分，也只有架設103年所拆之地表上的天車軌
  道及軌道左右各一的L型鐵條等語（院二卷第61至63頁），而
  被告亦於同日改稱上情（院二卷第63頁）。
㈢按被告或共犯之自白，不得作為有罪判決之唯一證據，仍應調
  查其他必要之證據，以察其是否與事實相符，刑事訴訟法第15
  6條第2項定有明文。被告雖於準備程序中一度自白「水泥基座
  」係與本案天車軌道同一時期施作，但卷內證據除被告曾經一
  度的自白之外，別無其他證據足以補強。況且，本案起訴之範
  圍係以被告於107年10月、11月間施作之範圍為認定之標準，
  而被告於107年10月、11月間會重新施作之範圍，自應與其103
  年拆除之範圍一致，始為合理。而從上開土地103年之照片觀
  之（警卷第43頁、偵一卷第65至67頁），被告於103年拆除之
  範圍僅有地表上之天車軌道，並不包含地表下之水泥基座，是
  被告於準備程序中一度之自白，尚與客觀事證不符，自難以對
  被告為不利之認定。從而，依照卷內證據，尚無法證明被告在
  上開土地「地表下」所施作之「水泥基座」，也是於107年10
  月、11月間與本案天車軌道一起施作之事實，是「水泥基座」
  部分，自不在本案起訴範圍內，先予指明。　　　　
三、認定前述犯罪事實之依據：
    訊據被告黃忍盡矢口否認有何竊佔之犯行，辯稱：我和告訴
    人都是跟同一個地主買土地，我買土地時，有人跟我說山坡
    地產權界線比較複雜，所以我對於天車軌道是否占有告訴人
    的土地不是很確定云云（院二卷第186頁），而辯護人則為
    被告辯護，否認被告具有竊佔之主觀犯意（院二卷第187頁
    ）。經查：
㈠被告為「全益興企業行」前任負責人（108年3月27日變更登記
  ），該公司係以噴砂加工為業，並於高雄市大寮區設有噴砂油
  漆工廠，又噴砂作業需架設門形天車軌道，之前因部分軌道（
  含軌道左右各一之L型鐵條）占有告訴人張簡瑟量所有之上開
  土地約2.15平方公尺，經告訴人張簡瑟量於102年3月間對被告
  提起前案民事訴訟，兩造於102年11月26日以102年度鳳簡字第
  339號和解成立，和解成立內容為被告於103年2月26日前將上
  開土地騰空返還，並給付2萬5000元予告訴人張簡瑟量；又被
  告於103年間拆除軌道（含軌道左右各一之L型鐵條）後，於10
  7年10月、11月間，在上開土地之相同位置上再次架設天車軌
  道（含軌道左右各一之L型鐵條）等情，為被告所不爭執（院
  二卷第28至29頁），且有告訴人張簡瑟量證述可佐（警卷第7
  至8頁、偵一卷第15頁、第45至46頁），並有前案民事訴訟起
  訴狀、上開土地之土地所有權狀、土地登記謄本、前案於102
  年8月21日之履勘筆錄、前案法院委由高雄市政府地政局大寮
  地政事務所測量之現況測量成果圖、102年度鳳簡字第339號和
  解筆錄、告訴人張簡瑟量所提被告於103年拆除軌道後之照片
  及107年重新架設軌道之照片可參（影卷第10至12頁、第17至1
  8頁、第48至49頁、第61至62頁、第72至73頁、警卷第43至57
  頁），此部分之事實，首堪認定。
㈡又被告於107年10月、11月間架設之天車軌道（含軌道左右各一
  之L型鐵條）之位置、面積，經本院於111年5月5日現場履勘，
  並委由高雄市政府地政局大寮地政事務所測量結果，確實占有
  告訴人張簡瑟量之上開土地約2.58平方公尺乙情，有本院履勘
  筆錄、111年5月5日之現況測量成果圖、履勘現場照片在卷可
  稽（院二卷第57至128頁、第131頁）。是以，被告於107年10
  月、11月間所施作之工作物，客觀上確實占有告訴人張簡瑟量
  之上開土地。又被告於107年10月、11月間架設天車軌道（含
  軌道左右各一之L型鐵條）前，並未經過告訴人張簡瑟量之同
  意乙情，業據被告自承在卷（偵一卷第26頁），核與告訴人張
  簡瑟量證述內容一致（警卷第8頁），此部分事實，亦堪認定
  。　
㈢被告雖以前詞置辯，惟查：
1.被告於前案民事訴訟起訴（即102年3月間）之前的「100年12
  月26日至101年12月25日」，有與告訴人張簡瑟量就上開土地
  （重測前為新庄段864地號）簽訂租賃契約，作為停放天車使
  用、租金為每月3000元，有契約書可佐（警卷第25頁）。則被
  告於「100年12月26日至101年12月25日」時，已難偽稱不知天
  車軌道有占有告訴人張簡瑟量上開土地之事實，不然，被告豈
  會願意以每月3000元之代價向告訴人張簡瑟量承租上開土地。
2.此外，在前案民事訴訟程序中，法院有於102年8月21日前往上
  開土地履勘，並委由高雄市政府地政局大寮地政事務所測量，
  被告所架設之天車軌道（含軌道左右各一之L型鐵條）確實占
  有告訴人張簡瑟量之上開土地約2.15平方公尺乙情，有履勘筆
  錄、102年8月21日之現況測量成果圖、履勘現場照片在卷可稽
  （影卷第47至49頁、第52至55頁、第61至62頁）。足見被告於
  前案民事訴訟過程中，顯然已知悉其架設之天車軌道（含軌道
  左右各一之L型鐵條）確實占有告訴人張簡瑟量上開土地之事
  實。
3.又被告自承：我於107年間將天車軌道接回去的狀態與103年拆
  除的狀態相同等語（偵二卷第58頁），且被告於本院準備程序
  中，對於其於107年10月、11月間，係在上開土地「相同位置
  」上架設天車軌道（含軌道左右各一之L型鐵條）一節並不爭
  執（院二卷第29頁），亦與告訴人張簡瑟量證述內容一致（偵
  一卷第15頁）。被告於前案民事訴訟過程中，即已知悉其架設
  之天車軌道（含軌道左右各一之L型鐵條）占有告訴人張簡瑟
  量上開土地之事實，而本案，被告又係在上開土地之「相同位
  置」上架設天車軌道（含軌道左右各一之L型鐵條），則被告
  於107年10月、11月間，架設本案天車軌道（含軌道左右各一
  之L型鐵條）時，顯然知道所架設之工作物會占有告訴人張簡
  瑟量之上開土地，卻仍未經告訴人張簡瑟量之同意，擅自架設
  ，主觀上確有竊佔之犯意至明，是被告上開所辯，顯係臨訟所
  編，不足採信。
㈣綜上所述，上開事證已臻明確，被告所為上開犯行，堪以認定
  ，應予依法論科。
四、論罪科刑：　
㈠按竊佔罪為即成犯，竊佔行為完成時犯罪即成立，之後繼續竊
  佔乃狀態之繼續，而非行為之繼續，此與繼續犯之犯罪完成須
  繼續至行為終了時為止不同。本案被告於107年10月、11月間
  在上開土地上架設天車軌道（含軌道左右各一之L型鐵條）時
  ，其犯罪行為即已完成，繼續竊佔僅為狀態之繼續。而被告行
  為後，刑法第320條之規定業於108年5月29日經總統修正公布
  ，自同年月31日起生效施行，修正前刑法第320條第1項、第2
  項規定：「（第1項）意圖為自己或第三人不法之所有，而竊
  取他人之動產者，為竊盜罪，處五年以下有期徒刑、拘役或五
  百元以下罰金。（第2項）意圖為自己或第三人不法之利益，
  而竊佔他人之不動產者，依前項之規定處斷。」（前開罰金刑
  依刑法施行法第1條之1第1 項、第2項前段之規定，其單位為
  新臺幣，數額提高為30倍）。修正後刑法第320條第1項、第2
  項則規定：「（第1項）意圖為自己或第三人不法之所有，而
  竊取他人之動產者，為竊盜罪，處五年以下有期徒刑、拘役或
  五十萬元以下罰金。（第2項）意圖為自己或第三人不法之利
  益，而竊佔他人之不動產者，依前項之規定處斷。」（前開罰
  金刑依刑法施行法第1條之1第1項之規定，其單位為新臺幣）
  。經比較新舊法結果，修正後刑法第320條所定之罰金刑較重
  ，非有利於被告，自應適用修正前刑法第320條第2項之規定。
  　　
㈡核被告所為，係犯修正前刑法第320條第2項之竊佔罪。 
㈢本院審酌被告未經告訴人張簡瑟量之同意，即擅自在上開土地
  上架設本案天車軌道（含軌道左右各一之L型鐵條），竊佔面
  積約2.58平方公尺，且自107年10月、11月間迄今均未改善，
  足見其法治觀念淡薄，未尊重他人之財產權，所為實屬不該，
  且犯後未能知錯坦承犯行。另考量被告曾表達欲與告訴人張簡
  瑟量調解之意願，然因和解條件未能談妥致和解不成立，此有
  調解案件簡要紀錄表可佐（院二卷第171頁）。復衡酌被告於
  本案之前並無其他經檢察官起訴之前案紀錄，有臺灣高等法院
  被告前案紀錄表在卷可憑，素行尚可，並兼衡被告之智識程度
  、工作、收入、生活情狀、身體狀況等節（因涉及個人隱私，
  故不予揭露）、犯罪動機、刑法第57條之各款事由等一切情狀
  ，量處如主文所示之刑，並諭知易科罰金之折算標準。
㈣沒收部分：
1.按犯罪所得，屬於犯罪行為人者，沒收之。但有特別規定者，
  依其規定。前二項之沒收，於全部或一部不能沒收或不宜執行
  沒收時，追徵其價額。第一項及第二項之犯罪所得，包括違法
  行為所得、其變得之物或財產上利益及其孳息。前條犯罪所得
  及追徵之範圍與價額，認定顯有困難時，得以估算認定之。刑
  法第38條之1第1項、第3項、第4項、第38條之2第1項分別定有
  明文。又無權占有他人土地，可能獲得相當於租金之利益，此
  為社會一般通常觀念，而土地所有人固得依不當得利法則向無
  權占用其土地之人請求返還相當於租金之損害賠償，惟其租金
  之數額，須斟酌土地之位置、工商業繁榮之程度、占用人利用
  土地之經濟價值及所受利益、土地通常之使用狀況等因素，以
  為決定。
2.查被告竊佔上開土地，其不法行為取得占有上開土地使用之財
  產上利益，應以相當於租金之利益，估算被告之犯罪所得。而
  被告與告訴人張簡瑟量於100年至101年間，曾以每月3000元之
  租金訂立租賃契約，業如前述，且考量被告自承：第1年我以3
  萬6000元的租金向告訴人承租，第2年告訴人就說要拿10萬元
  的租金等語（偵一卷第25頁）。本院衡酌上情，並審酌上開土
  地坐落位置、周遭環境、繁榮程度、土地通常之使用狀況等情
  狀，認為宜以被告與告訴人張簡瑟量先前租賃契約之租金數額
  （即「每年3萬6000元」），與第2年告訴人張簡瑟量原本要求
  之「每年10萬元」之數額，二者之平均值作為估算犯罪所得之
  數額即「每年6萬8000元」，較為公平、合理，也較能反應上
  開土地歷來之使用狀態與行情。再被告自陳其係於107年10月
  、11月間架設本案天車軌道（含軌道左右各一之L型鐵條），
  然因被告所稱之架設時間並不明確，基於罪疑唯輕法則，應以
  最有利於被告之107年11月作為認定之月份，並參照民法第124
  條第2項之規定，以15日計算，亦即以「107年11月15日」作為
  竊佔之始點，計算至111年7月14日本案言詞辯論終結為止，共
  計約3年8月，以每年「6萬8000元」計算，犯罪所得估算為「2
  4萬9333元」【計算式：6萬8000元×（3+2/3）年=24萬9333元
  （四捨五入）】，並依刑法第38條之1第1項前段、第3項之規
  定，隨同於被告本案所犯之罪宣告沒收，於全部或一部不能沒
  收或不宜執行沒收時，追徵其價額。
據上論斷，應依刑事訴訟法第299 條第1項前段，判決如主文。
本案經檢察官李賜隆提起公訴，檢察官李怡增、李白松到庭執行
職務。
中　　華　　民　　國　　111 　年　　7 　　月　　29　　日
                  刑事第十四庭  法  官   胡慧滿
以上正本證明與原本無異。
如不服本判決應於收受送達後20日內向本院提出上訴書狀，並應
敘述具體理由；如未敘述上訴理由者，應於上訴期間屆滿後20日
內向本院補提理由書（均須按他造當事人之人數附繕本）「切勿
逕送上級法院」。
中　　華　　民　　國　　111 　年　　7 　　月　　29　　日
　　　　　　　　　　　　　　　  書記官　陸艷娣
本件得於二十日內上訴。
附錄本案論罪科刑法條：    
修正前刑法第320條　　　
意圖為自己或第三人不法之所有，而竊取他人之動產者，為竊盜
罪，處五年以下有期徒刑、拘役或五百元以下罰金。
意圖為自己或第三人不法之利益，而竊佔他人之不動產者，依前
項之規定處斷。
前二項之未遂犯罰之。